最高法院刑事判決　　　　　　九十六年度台上字第六四一二號
上　訴　人　甲○○
選任辯護人　李榮鴻律師
上列上訴人因妨害自由案件，不服台灣高等法院台中分院中華民
國九十六年五月十六日第二審判決（九十五年度上訴字第二一四
二號，起訴案號：台灣台中地方法院檢察署九十四年度偵字第一
四二三八號），提起上訴，本院判決如下：
    主  文
上訴駁回。
    理  由
本件原判決認定：上訴人甲○○與王勝豐、乙○○係相識十多年
之朋友，緣王勝豐曾在民國九十三年底，將汽車借給乙○○之友
人詹益懸使用，嗣該車在詹益懸使用期間發生損壞，送修費用為
新台幣（下同）四萬多元已由王勝豐墊付，但其後詹益懸並未將
上開修車費用交付給王勝豐，復因詹益懸當時有與乙○○一起在
台中縣東勢鎮地區合夥做生意，王勝豐認上開汽車之損壞，與詹
益懸執行合夥業務有關，乃要乙○○與詹益懸連帶賠償，嗣王勝
豐於九十四年四月二日晚間十時許，以電話聯絡乙○○，請乙○
○找詹益懸一同到台中市○○路與大誠街口萬代福戲院附近，與
其討論上開車輛維修之賠償事宜，王勝豐並請上訴人同往協助處
理上開糾紛，上訴人因而駕駛自用小客車搭載王勝豐，一起前往
上開約定地點，嗣至同日晚上十一時許，乙○○、詹益懸先到達
上開約定地點，但詹益懸在將六千元賠償金交給乙○○，請其轉
交給王勝豐之後，即以其另有他事要處理為由，而先行離去，不
久，王勝豐、上訴人與另外二名不詳姓名之成年男子亦到達現場
，乙○○乃將六千元轉交給王勝豐，王勝豐請求乙○○與詹益懸
連帶賠償其他之修車費用未果，上訴人即介入協調，但協調亦無
結果，王勝豐堅持上開修車費用之不足額部分，乙○○亦應負責
，上訴人因聽信王勝豐之言，認為乙○○亦有賠償責任，且見乙
○○拒不賠償，雙方發生口角，上訴人乃與王勝豐、及上開二名
不詳姓名之成年男子共同基於傷害乙○○之犯意聯絡，在上開地
點，徒手毆打及腳踢乙○○，使乙○○跌倒在地，並因而受有顏
面挫傷、胸部挫傷、右手第五指挫傷等傷害（傷害部分，業據告
訴人乙○○撤回告訴，經第一審法院就此部分判決公訴不受理確
定），其後上訴人為使乙○○同意賠償，乃與王勝豐（業經第一
審法院以強制罪判處有期徒刑四月確定）及上開二名不詳姓名之
成年男子，另又基於共同以非法方法剝奪乙○○之行動自由之犯
意聯絡，將乙○○強拉到台中市○○路、興中街口之汽車停放處
，而以非法方法剝奪乙○○之行動自由前後約一分鐘之久，其間
，上訴人發現乙○○身著外褲之臀部口袋內有皮包一只，認上開
皮包之內應放有可資賠償修車費用之現金，為使乙○○賠償上開
不足修車費用之目的，乃違反乙○○之意願，強取上開皮包一只
（內有乙○○之身分證、健保卡及駕照各一張、信用卡三張、現
金卡三張、及現金約九千一百元）。後因乙○○在被押途中，沿
路大喊救命，附近店家陳彩虹因聽聞喊叫聲，向警方報案，警車
據報前來，上訴人、王勝豐、及上開二名不詳姓名之成年男子見
狀，乃將乙○○推倒在地，上訴人隨即駕駛上開汽車逃離現場，
乙○○因此得以恢復行動自由等情。係以上開犯罪事實，業據證
人即被害人乙○○於偵審中指訴綦詳，上訴人亦供承於上開時地
，為幫助王勝豐處理上開修車費用賠償糾紛，與乙○○見面並為
協調之情事，另辯稱：伊見協調不成，即離開現場，此後發生何
事，伊均不知情，並未參與，亦無犯意聯絡云云。惟查：(1)乙○
○指證其因遭毆打致受傷就醫，有在警局拍攝身體受傷情形之照
片、澄清醫院診斷證明書、急診收據在卷可稽；乙○○在案發之
後，確有立即向中國信託商業銀行、萬泰商業銀行辦理信用卡、
現金卡之掛失手續，亦有中國信託商業銀行陳報狀、萬泰商業銀
行信用卡中心九十四年九月二十六日金卡字第○九四九三五五○
一七一號函可據；交通部公路總局嘉義區監理所嘉義市監理站亦
於九十五年四月十八日以嘉監義二字第○九五○○○三三九三號
函覆：乙○○確於九十四年四月四日辦理補發汽車駕照等情；乙
○○另有於九十四年四月四日至郵局繳費並向中央健康保險局南
區分局申請補發健保卡，且澄清綜合醫院雖有申報乙○○九十四
年四月三日之健保醫療費用，但該醫院並無上傳ＩＣ卡就醫或補
卡紀錄，亦有中央健康保險局中區分局九十五年六月十三日健保
中費一字第○九五○○六二五五六號函（原審卷第一○二頁）可
憑，復據澄清綜合醫院於九十五年十月十九日以澄高字第九五○
五五八號函覆：「有關乙○○先生於九十四年四月三日凌晨一時
四十四分至本院急診就診，當時病人以健保卡身分就醫，病人告
知健保卡遺失，故就醫序號以例外就醫特定代號『C001』上傳」
之情，足證乙○○確有於上開時間受傷而未持健保卡就醫，及在
案發之後申請補發信用卡、現金卡、健保卡、及汽車駕照等情事
。另外，乙○○確有於九十四年四月四日申請補發國民身分證，
亦有上開補發之國民身分證影本在卷足佐，堪認乙○○此部分指
訴非虛。徵之國民身分證、汽車駕照、及健保卡，均係一般民眾
日常生活需要隨時攜帶並使用之重要證件，而信用卡、現金卡更
與一般民眾之日常經濟生活息息相關，上開國民身分證、汽車駕
照、健保卡、現金卡、信用卡之申請補發亦有一定程序，遺失之
後縱可申請補發，此亦會對持有人之日常生活造成不便。若非乙
○○之上開國民身分證、汽車駕照、健保卡、現金卡、信用卡確
遭取走，乙○○要無自將上開國民身分證、汽車駕照、健保卡、
現金卡、信用卡均予丟棄，再申請補發，而藉以誣指上訴人犯罪
之理。是以乙○○之指證信而有徵，自堪採信。(2)乙○○於偵、
審中均明確指證其遭上述被剝奪行動自由之情事，並據目擊證人
顏惠君於台中市警察局第一分局大誠分駐所員警查訪時，陳稱：
「當時我有目睹三、四名男子毆打一男子，並強拉上車，且渠等
於聽聞警車到場，歹徒逃逸」等語，有該查訪紀錄表在卷可憑，
證人即製作該查訪紀錄表之警員蔡志明，亦到庭證稱：查訪紀錄
表有給訪談人閱覽，經其簽名等語，是上開查訪紀錄表之記載，
應可認係證人顏惠君於司法警察調查中所為之陳述。雖顏惠君嗣
於第一審到庭證稱：當時不清楚有幾人，有人在吵架，忘記有沒
有聽到有人喊救命，沒看到有人被推下車或拉上車的情形，警員
訪談紀錄表確係其簽名，但其沒有詳看內容，亦已忘記當時向警
員陳述之內容等語，但上開查訪紀錄表所記載之訪談內容，不過
二行，顏惠君之簽名即在上開訪談內容之下，一視即明，謂顏惠
君在簽名之時，不知上開查訪紀錄表所記載之訪談內容，尚非可
信。顏惠君上開證詞，可知其有或因時間久遠以致記憶淡忘，或
因為免受到牽扯，故未能對所見案情為明確證述之情形，此情甚
為明顯；而顏惠君在司法警察調查中所為之上開陳述，因甫在案
發之後，其記憶較為清晰、完整，且當時其亦不知有特定之被告
，並無受到牽扯之慮，所為之陳述，自堪認定具有較可信之特別
情況，且為證明犯罪事實存否所必要，依刑事訴訟法第一百五十
九條之二之規定，自得採為本案認定犯罪事實之證據。依顏惠君
在司法警察調查中所為之上開陳述，益堪認定乙○○指證其在遭
受毆打之後，復有被非法剝奪行動自由之情事，應屬真實可信。
第一審共同被告王勝豐供證其等並未於上開時、地強拉乙○○云
云，顯係卸責之詞，尚難採信。上訴人供承其與乙○○係相識十
多年之朋友，衡情如其協調不成即行離去，乙○○豈有對其構詞
誣攀之動機？其就皮包被取走部分，豈又會獨誣指上訴人取走其
皮包？再者，王勝豐係上訴人駕駛汽車搭載其至案發現場，此經
王勝豐證述無誤，如上訴人要駕車離開案發現場，亦應同時搭載
王勝豐離開，上訴人尤無捨棄己車，另搭乘計程車離開現場之理
。是以上訴人所辯及王勝豐證稱上訴人協調不成即先行離去，係
屬卸責或迴護之詞，均無可採。(3)上訴人既在警車據報前來之際
，即駕車離開，而依據警員王德明在第一審之證詞，其等到達案
發現場之後，經乙○○告知有被毆打，其即先請乙○○回派出所
由備勤人員處理，後來係因乙○○告知上訴人之住處，才又引導
警方至上訴人之住處調查，則上訴人於警員到其住處查訪前，已
去睡覺，衡情自非無可能，自不得據此為有利上訴人之認定，況
再者，乙○○與上訴人係認識多年之友人，亦無將他人誤認為上
訴人之可能。至於乙○○在偵、審中所供稱其被毆打及強拉上車
之時間，係自被毆打之時起算，並非單就被妨害自由之時間而為
證述，再以乙○○身處遭受多人毆打之境，亦不可能期其在當時
要詳認被毆打及強拉上車之時間，故乙○○在偵、審中就此部分
之證詞雖有部分差異，亦屬人情之常，尚不能因此即認其指證不
足採信。俱於理由內詳予指駁說明。依乙○○所證，其遭受毆打
至被強拉，將近一分鐘，並被強拉一段距離，行動自由已被剝奪
，核上訴人以非法方法剝奪乙○○行動自由之犯行，係犯刑法第
三百零二條第一項之妨害自由罪；上訴人在妨害自由行為實施之
際，因發現乙○○身著外褲之臀部口袋內有皮包一只，認上開皮
包之內應放有可資賠償修車費用之現金，為使乙○○賠償上開不
足修車費用之目的，乃違反乙○○之意願，又強取上開皮包一只
（內有乙○○之身分證、健保卡及駕照各一張、信用卡三張、現
金卡三張、及現金約九千一百元）部分，以其並無為自己不法所
有之意圖，原屬以強暴手段使人行無義務之事之犯罪行為，但因
此部分已被上開妨害自由之高度行為所吸收，應不另論罪；公訴
人認此部分成立刑法第三百二十五條第一項之搶奪罪，並與妨害
自由罪分論併罰，均有未洽，因基本社會事實同一，自應就此部
分變更檢察官之起訴法條而為審判。又上訴人於上開犯罪事實之
實施，與王勝豐及其他二名不詳姓名之成年男子之間，彼此有犯
意聯絡及行為分擔，為共同正犯。上訴人行為後刑法部分條文於
九十四年二月二日修正公布，並自九十五年七月一日施行，經比
較新舊法，修正前刑法第四十一條第一項之規定有利於上訴人，
依據刑法第二條第一項前段之規定，應適用修正前之規定。第一
審就上開部分諭知上訴人無罪，尚有違誤，應予撤銷改判。爰併
適用罰金罰鍰提高標準條例第一條前段、（修正前）第二條等規
定，審酌上訴人之品行、犯罪動機、本案犯罪所生危害、及犯罪
後之態度等一切犯罪情狀，予量處有期徒刑六月，並諭知易服勞
役折算之標準。經核尚無不合。上訴意旨略稱：(1)原判決認定上
訴人係犯刑法第三百零二條第一項之妨害自由罪，與第一審論處
王勝豐依刑法第三百零四條第一項之強制罪不相符，其認事用法
違背法令。(2)乙○○對於皮包內財物，前後供述不一，於偵審中
從未指稱上訴人等要拉其上車，所稱遭上訴人等掐脖子或腳踢，
頸、胸部卻未受傷，足證其指訴誇大不實；又其提出收費明細表
之健保序號空白，尚難以其補發健保卡，認定上訴人搶奪其皮包
。(3)證人顏惠君於第一審證稱未看到有人被推下車或拉上車，原
審對該有利上訴人之證據未加審酌，卻採取其於警員查訪紀錄且
未經上訴人詰問、具結之記載為判決基礎，採證違法云云。惟原
判決就乙○○指訴如何為實在，證人顏惠君警詢之供述合於傳聞
法則之例外而得採為證據，上訴人所辯不在場為不可信等，詳加
說明審認、論駁至為詳盡，其推理論斷衡諸經驗法則、論理法則
、證據法則等皆尚無違背，上訴意旨核係就原審採證認事職權之
行使，徒憑己見任意指摘原判決為違背法令，自難認為有理由，
上訴應予駁回。
據上論結，應依刑事訴訟法第三百九十六條第一項，判決如主文
。
中　　華　　民　　國　九十六　年　 十一 　月　二十二　日
                      最高法院刑事第六庭
                          審判長法官  呂　潮　澤
                                法官  孫　增　同
                                法官  吳　　　燦
                                法官  李　英　勇
                                法官  林　錦　芳
      本件正本證明與原本無異
                                      書  記  官
中　　華　　民　　國　九十六　年　 十一 　月　二十七　日
                                                      Ｅ
附錄本案論罪科刑法條
刑法第三百零二條第一項
私行拘禁或以其他非法方法，剝奪人之行動自由者，處五年以下
有期徒刑、拘役或三百元以下罰金。
